臺灣嘉義地方法院民事判決　九十年訴字第一八三號
　　原　　　告　甲○○
　　被　　　告　乙○○
　　被　　　告　丙○○
右當事人間分割共有物事件，本院判決如左：
    主      文
兩造共有坐落嘉義縣新港鄉○○段三一六之一一地號，地目旱，面積０‧二五四一公
頃土地，分割如附圖方案(三)所示，編號甲3部分面積○．一九一四公頃，分歸原告所
有，編號乙3部分面積０‧０六二七公頃，分歸被告乙○○、丙○○所有，並按原所
有權應有部分比例保持共有。
訴訟費用由兩造按原所有權應有部分比例負擔。
    事      實
甲、原告方面：
一、聲明：兩造共有坐落嘉義縣新港鄉○○段三一六之一一地號，地目旱，面積二五
    四一平方公尺土地，准予分割如附圖方案一、二或三所示。
二、陳述：坐落嘉義縣新港鄉○○段三一六之一一地號土地，地目旱，面積二五四一
    平方公尺，係兩造所共有，應有部分如土地登記簿謄本所示，系爭土地為民國八
    十九年一月四日前之共有耕地，依修正後農業發展條例第十六條第四款規定，得
    分割為單獨所有，且無因物之使用目的不能分割或契約訂有不分割之期限，兩造
    又無法協議分割，爰起訴請求依分管現況及考量原告通行之便利分割如判決附圖
    方案(三)所示，如被告不同意方案(三)，則採用方案(一)或方案(二)亦可。
三、證據：提出土地登記簿謄本二份、地籍圖一份為證。
乙、被告方面：被告同意分割，分割後由被告二人保持共有。目前兩造分管之情形為
    被告使用南側土地，原告使用北側土地，原告向訴外人王初男購買系爭土地時，
    即知其分管之北側土地並無道路與外界聯繫，所以被告主張要在系爭土地西側規
    劃一條道路，由兩造按應有部分比例保持共有，這樣將來兩造通行才會方便且公
    平，被告主張應採方案(四)分割。原告主張採方案(三)分割，使其分得一部份被告目
    前分管土地為通路，被告認為並不公平；又若採方案(一)分割，則被告土地將過於
    狹長，並不方便利用；若採方案(二)分割則被告土地並無通路可以與南側道路相聯
    繫。
丙、本院依職權履勘現場，並向行政院農委會函查耕地分割之相關事宜。
      理      由
一、本件原告起訴主張坐落嘉義縣新港鄉○○段三一六之一一地號土地，地目旱，面
    積二五四一平方公尺，係兩造所共有，兩造應有部分如土地登記簿謄本所示，由
    於共有人間無法達成協議分割，復未訂立不分割契約等情，業據提出土地登記簿
    謄本二份為證，並為被告所不爭執，自堪信為真實。按除因物之使用目的不能分
    割或約定有不能分割之期限外，各共有人得隨時請求分割共有物，民法第八百二
    十三條第一項定有明文。又每宗耕地分割後每人所有面積未達○‧二五（即二五
    ００平方公尺）公頃者，不得分割。但有下列情形之一者，不在此限︰本條例中
    華民國八十九年一月四日修正施行前之共有耕地，得分割為單獨所有，農業發展
    條例第十六條第四款定有明文。查系爭土地地目登記為「旱」，且系爭土地總面
    積僅為二五四一平方公尺，因此兩造所可分得之面積均顯然未達上開最小面積０
    ‧二五公頃之規定；然其等取得系爭土地之應有部分之時間均在民國八十九年一
    月四日前，有土地登記簿謄本附卷可稽，依照上揭農業發展條例第十六條本文及
    同條第四款之規定，得分割為單獨所有，則原告訴請判決分割系爭土地，按之上
    開規定，自無不合。
二、查系爭土地全部種植鳳梨，南側約三分之一土地為被告二人所種植，餘為原告父
    親王國松種植；北邊鄰地建有舊式三合院，該地為被告二人之弟李明宮單獨所有
    ；又系爭土地東西兩側均為農田，南側有一條道路約七、八米寬，道路的南邊則
    為一堤防，堤防南側為三一六之三一地號農地，為被告二人分割取得等情，業經
    本院勘驗屬實，有本院九十年三月二十一日勘驗筆錄可稽，且經證人王國松即原
    告之父親亦為系爭土地目前之使用人證述由其使用北側部分土地明確，並有被告
    與訴外人王國松間本院八十八年度嘉簡字第八七六號判決所附現況圖及該案卷內
    嘉義縣大林地政事務所八八嘉林地二字第六四二二號函附實測圖（該案卷內第七
    一頁）可稽。又原告表示希望依方案(三)或方案(一)、(二)分割，而被告表示希望依方
    案(四)分割，本院審酌：
（一）系爭土地之使用現況為原告分管北側土地、被告分管南側土地，又越過系爭土
      地南側已被徵收之國有三一六之三０地號土地（即堤防、道路用地）後，南側
      相鄰之三一六之三一地號土地亦為被告所有，並占有使用中，有上開實測圖及
      土地登記簿謄本附卷可稽，又系爭土地僅南側鄰路，北側並無法與道路連接，
      應盡量使兩造分得之土地地形方整，適於種植，且均能與道路相通，是依使用
      現況令被告等分得系爭土地南側部分，則該部分土地已可直接與道路相聯繫，
      僅需在系爭土地西南側再留一條四米寬之通道，與原告分得之北側部分土地相
      連，歸原告所有，即可使原告分得之土地亦可對外與南面之道路相連，不需再
      另外規劃道路由兩造保持共有，而另外負擔道路部分土地面積，則兩造分割後
      可使用之面積將最大，最合於土地之有效利用，又被告抗辯南側土地因緊鄰堤
      防用地，有耕作限制云云，業經本院依職權向嘉義縣政府函查（經縣政府轉新
      港鄉公所），該所以九十年十二月三十一日九０嘉新鄉農字第一二三一六號函
      覆：該筆土地為特定農業區、農業牧用地，無耕作農作物之種類及高度限制等
      語，是被告上開抗辯，並不可採，爰定分割方法如主文第一項方案(三)所示。
（二）又若採方案(一)，則被告分得部分過為狹長將不利於耕作，而若採方案(二)則被告
      分得之北側部分土地並無適宜之通路與對外道路相連，均不適宜。另被告主張
      應依方案(四)分割，然原告並不同意，且若採方案(四)分割，不僅與使用現況不符
      合，且因需在系爭土地西側規劃一條長達六十多公尺之私設共有道路，面積高
      達二八八平方公尺，按兩造應有部分比例分擔後，兩造可單獨取得部分原告將
      減少二一七平方公尺（0000-0000＝217），被告也將減少七一平方公尺（
      627- 556＝71），且上開私設道路僅被告有使用之必要，若採方案(四)分割，則
      原告分得之土地已鄰南側道路，不需再靠私設道路對外聯繫，對原告並不公平
      ，並將形成土地利用之浪費，是被告主張之方案(四)亦不可採，附此敘明。
三、又本件為分割共有物之訴訟，兩造之訴訟行為，按當時之訴訟程度，均為伸張或
    防衛權利所必要，本院審酌上開情形，認為訴訟費用宜依民事訴訟法第八十一條
    第二款之規定，由兩造按應有部分比例負擔之。
據上論結，原告之訴為有理由，依民事訴訟法第八十一條第二款、第八十五條第一項
，判決如主文。
中　　　華　　　民　　　國　　九十一　　年　　　五　　　月　　  三　　日
~B臺灣嘉義地方法院民事第一庭
~B    審判長法官  曾文欣
~B    法      官  朱美璘
~B    法　　　官　洪嘉蘭
右為正本係照原本作成
如對本裁定抗告須於裁定送達後十日內向本院提出抗告狀
中　　　華　　　民　　　國　　九十一　　年　　　五　　　月　　 七　　 日
~B　　書　記　官　鄭翔元
